臺灣桃園地方法院民事判決　　　　　　　110年度訴字第748號
原　　　告　徐曉萍　
被　　　告　謝明宏　

訴訟代理人　邱清銜律師
複　代理人　張必昇律師
　　　　　　游淑琄律師
上列當事人間請求返還借款事件，本院於民國110 年10月29日言
詞辯論終結，判決如下：
    主  文
被告應給付原告新臺幣肆佰萬元，及如附表二所示之利息。
原告其餘之訴駁回。
訴訟費用由被告負擔百分之九十七，餘由原告負擔。
    事實及理由
壹、程序事項：訴狀送達後，原告不得將原訴變更或追加他訴，
    但請求之基礎事實同一者，不在此限。民事訴訟法第255 條
    第1 項第2 款定有明文。本件原告起訴時，乃以消費借貸之
    法律關係為訴訟標的，並聲明：被告應給付原告新臺幣（下
    同）413 萬元，及自本院110 年度促字第2792號支付命令（
    下稱系爭支付命令）送達翌日起至清償日止，按週年利率百
    分之20計算之利息。嗣因被告抗辯兩造間係約定被告應返還
    原告投資款370 萬元並加計兩年投資利潤即約百分之40，合
    計515 萬元等語，原告遂追加此約定為訴訟標的，請求本院
    擇一有利者為原告勝訴之判決，核其追加前後請求之基礎事
    實同一，依前開規定，其訴之追加為合法，應予准許。
貳、實體事項：
一、原告主張：
（一）被告於民國97年4月30日向原告借款500 萬元，其中400萬
      元部分，約定借款期限1 年、年利率百分之30，被告並簽
      發合計金額520 萬元、票期1 年之票據以為擔保，嗣原告
      屆期提示未獲付款，被告請求就其中320萬元延期至98年5
      月13日償還，並願加計利息2 萬元，且簽發金額322 萬元
      之支票以為擔保，其中200 萬元則延期至99年1 月31日，
      並願加計利息20萬元，且交付如附表一編號5 所示支票以
      為擔保；其餘100 萬元則另約定借貸期間1 個月、月利率
      百分之3 ，被告並已於97年6 月3 日償還本息103 萬元。
（二）被告於97年10月1 日另向原告借款500 萬元，約定借款期
      間1 個月，月利率百分之3 ，本息合計515 萬元，並簽發
      金額515 萬元之支票，及如附表一編號1 所示本票以為擔
      保。嗣原告屆期提示上開支票，然被告以資金周轉困難為
      由，請求原告撤票，原告按期請求撤票後，被告於97年11
      月4 日償還215 萬元予原告，另就剩餘300 萬元請求延長
      借款期限6 個月，並願給付利息18萬元，且簽發金額318
      萬元、發票日為98年5 月間某日之支票以為擔保。
（三）嗣原告屆期提示前揭322 萬元、220 萬元、318 萬元之支
      票，均未獲付款，扣除被告自98年5 月25日起，陸續償還
      共計545 萬元後，被告尚積欠原告315 萬元。
（四）被告於98年10月30日再向原告借款100 萬元，約定借款期
      限20日，並交付如附表一編號2 所示支票以為擔保，嗣經
      原告屆期提示，被告卻再度請求原告撤票，原告亦按其請
      求撤票。嗣被告並未積極清償，其所交付如附表一編號3
      、4 所示支票亦均遭退票，則加計前開尚未償還之315 萬
      元，被告尚積欠原告共計415 萬元。縱認兩造之間實係被
      告所稱投資關係，被告亦應依約返還原告投資款370 萬元
      加計兩年投資利潤，爰依消費借貸之法律關係及兩造間投
      資約定，擇一有利者並先為一部請求被告償還413 萬元等
      語。
（五）並聲明：被告應給付原告413 萬元，及自系爭支付命令送
      達翌日起至清償日止，按週年利率百分之20計算之利息。
二、被告則以：
（一）被告前為興傳營造有限公司（下稱興傳公司）負責人，於
      96年間邀同原告共同投資該公司之「文化帝寶」建案，原
      告應允而出資370 萬元，兩造並約定兩年投資利潤約百分
      之40。嗣興達公司因資金周轉不靈而倒閉，被告不願金錢
      糾紛而損及兩造交情，遂應允返還原告投資款370 萬元，
      及加計兩年投資利潤約百分之40，合計515 萬元，並簽發
      如附表一編號1 所示本票以為擔保，後被告陸續償還102
      萬元，剩餘413 萬元則由被告交付如附表一編號2 至5 所
      示支票以為擔保，自103 年2 月至109 年10月22日止，又
      陸續清償142 萬元，且依原告所提兩造歷年金錢往來紀錄
      ，單就本金計算，被告亦已清償完畢。另上開投資利潤乃
      一次性之利潤給付，並已包含在被告交付之票據金額內，
      則原告附帶請求按週年利率百分之20計算之利息，已屬重
      複計算。
（二）縱認兩造間為消費借貸契約，然依原告所提兩造歷年借貸
      往來紀錄，被告亦早已清償完畢，且兩造間並無借款利率
      以週年百分之20計算之約定等語，資為抗辯。
（三）並答辯聲明：⑴原告之訴駁回；⑵如受不利判決，願供擔
      保請准宣告免為假執行。
三、稱消費借貸者，謂當事人一方移轉金錢或其他代替物之所有
    權於他方，而約定他方以種類、品質、數量相同之物返還之
    契約。借用人應於約定期限內，返還與借用物種類、品質、
    數量相同之物，未定返還期限者，借用人得隨時返還，貸與
    人亦得定一個月以上之相當期限，催告返還。對於一人負擔
    數宗債務而其給付之種類相同者，如清償人所提出之給付，
    不足清償全部債額時，由清償人於清償時，指定其應抵充之
    債務。清償人不為前條之指定者，依左列之規定，定其應抵
    充之債務：一、債務已屆清償期者，儘先抵充。二、債務均
    已屆清償期或均未屆清償期者，以債務之擔保最少者，儘先
    抵充；擔保相等者，以債務人因清償而獲益最多者，儘先抵
    充；獲益相等者，以先到期之債務，儘先抵充。三、獲益及
    清償期均相等者，各按比例，抵充其一部。清償人所提出之
    給付，應先抵充費用，次充利息，次充原本；其依前二條之
    規定抵充債務者亦同。民法第474 條第1 項、第478 條、第
    321 條、第322 條、第323 條定有明文。另110 年1 月20日
    修正並於同日公布之民法第205 條規定，約定利率，超過週
    年百分之16者，超過部分之約定，無效。又依民法債編施行
    法第36條第5 項規定，修正民法第205 條，應自公布後6 個
    月即110 年7 月20日施行。
四、經查：
（一）關於97年4 月30日借款500 萬元部分：
    1.按卷附第一商業銀行股份有限公司匯款申請書回條、台灣
      中小企業銀行股份有限公司（下稱台企銀）活期存款交易
      明細、華南商業銀行股份有限公司匯款申請書所示，原告
      確於97年4 月30日合計匯款500 萬元給被告（見本院卷第
      45、47、131 頁）。
    2.原告主張：前開匯款係被告向原告借貸，兩造就其中400
      萬元借款，約定借款期限1 年、年利率百分之30，被告並
      簽發本息合計520 萬元之同額票期1 年之票據以為擔保，
      原告屆期提示未獲付款等語，固然沒有提出這張票據，然
      按卷附台企銀存摺存款交易明細所示，原告確於98年4 月
      30日存入金額520 萬元的票據，並遭退票（見本院卷第69
      頁），原告這部分的主張應堪採認。
    3.原告主張：其餘100 萬元借款，兩造約定借款期限1 個月
      、月利率百分之3 ，被告並已於97年6 月3日償還本息103
      萬元等語，被告固然否認兩造之間有借貸關係，對於有匯
      這103 萬元給原告一事，倒是沒有爭執。
（二）關於97年10月1 日借款500 萬元部分：
    1.按卷附台企銀存款憑條、花旗（台灣）商業銀行股份有限
      公司匯款委託書、台企銀楊梅分行活期存款交易明細所示
      ，原告確於97年10月1 日合計匯款500 萬元給被告（見本
      院卷第49、51、137 頁）。
    2.原告主張：前開匯款係被告向原告借貸，兩造約定借款期
      限1 個月，利率為月息百分之3 ，被告並簽發如附表一編
      號1 所示本票以為擔保等語，並提出該本票為證（見本院
      卷第53頁）。
    3.原告主張其屆期提示如附表一編號1 所示本票，因被告要
      求而撤票，被告並於97年11月4 日償還原告215 萬元等語
      ，則有台企銀活期儲蓄存款存摺在卷可稽（見本院卷第59
      頁）。
（三）關於98年10月30日借款100 萬元部分：
    1.按卷附台企銀活期儲蓄存款存摺所示，原告確於98年10月
      30日匯款100 萬元給被告，被告對此亦不爭執（見本院卷
      第63頁）。
    2.原告主張：前開匯款係被告向原告借貸，兩造約定借款期
      限20日，被告並交付如附表一編號2 所示支票以為擔保，
      並提出該支票為證（見系爭支付命令卷第6 頁）。
（四）原告固然沒有提出借據、錄音或在場的人證等，能夠證明
      兩造間有消費借貸合意的直接證據，不過，原告提出的前
      開證據，跟原告的主張相符，被告抗辯原告投資370 萬元
      云云，但兩造之間沒有一筆匯款的金額是370 萬元，原告
      匯給被告的錢，合計金額也遠遠大於370 萬元，對於其他
      像是退票、撤票等事實，被告也沒有提出相關的說明，基
      於這樣的情況，本院沒有理由懷疑，原告的主張是按圖說
      故事臨訟拼湊而成，原告所主張的各該借款，應可堪採，
      剩下的問題就是，把原告所能請求償還的本息算出來。
（五）原告主張：被告於98年5 月25日至9 月10日間，另有陸續
      還款7 筆合計545 萬元等語，為被告所不爭執，堪可採認
      ；被告另提出台新國際商業銀行股份有限公司國內匯款申
      請書（兼取款憑條）及原告寄發的中壢內壢郵局110 年1
      月6 日存證號碼000001號存證信函為證，抗辯其在103 年
      2 月12日至109 年10月22日間，另陸續還款合計142 萬元
      等語，原告對此亦不爭執，亦可堪採（見本院卷第91至
      104 頁），是以，除前開已於97年11月4 日償還的215 萬
      元外，被告另有還款合計687 萬元。
（六）按原告主張，被告於97年11月4 日償還的215 萬元，是抵
      充97年10月1 日500 萬元借款當中，97年10月份的利息15
      萬元及本金200 萬元，則在抵充之後，這筆借款還剩下本
      金300 萬元沒有清償；被告於98年5 月25日至9 月10日間
      還款545 萬元，則應依民法第322 條第1 款規定，儘先抵
      充97年4 月30日借款當中的400 萬元本金及120 萬元利息
      ，剩下的25萬元再抵充97年10月1 日借款的利息，而按所
      餘本金300 萬元、月利率百分之3 計算，97年11月至98年
      9 月間共11個月份的利息，以25萬元抵充後，還有74萬元
      （計算式：3000000 ×3%×11－250000）。
（七）如前所述，被告自103 年2 月起另還款142 萬元，然97年
      10月1 日的借款，在98年10月至103 年1 月間，按所餘本
      金300 萬元、月利率百分之3 計算，累計利息金額顯然超
      過142 萬元，被告這部分還款只能抵充利息，並未抵充本
      金。
（八）是以，原告得就97年10月1 日借款請求被告清償本金300
      萬元，及自系爭支付命令送達翌日即自110 年4 月12日起
      至110 年7 月19日，按週年利率百分之20計算之利息，及
      自110 年7 月20日起至清償日止，按週年利率百分之16計
      算之利息；另就98年10月30日借款，原告得請求被告清償
      本金100 萬元，又按原告主張，這筆借款沒有約定利率，
      原告就只能請求自系爭支付命令送達翌日即自110 年4 月
      12日起至清償日止，按週年利率百分之5 計算的法定遲延
      利息（原告所得請求之利息如附表二所示）。
五、綜上所述，原告本於消費借貸之法律關係，請求被告給付
    400 萬元，及如附表二所示之利息，為有理由，應予准許；
    逾此金額之請求為無理由，應予駁回。至於原告併依投資契
    約之法律關係為同一內容之請求，係就同一給付目的之數請
    求權合併起訴之選擇合併，本院就此部分既已擇一判決原告
    一部勝訴判決，且原告無從依投資契約而受更有利之判決，
    則就他請求權之訴訟標的自毋庸裁判。
六、本件事證已臻明確，兩造其餘主張及陳述，核於判決結果不
    生影響，爰不逐一論述，附此敘明。
七、據上論結，本件原告之訴為一部有理由、一部無理由，依民
    事訴訟法第79條，判決如主文。
中    華    民    國    110   年    11    月    26    日
                  民事第一庭  法  官  孫健智
正本係照原本作成。
如對本判決上訴，須於判決送達後二十日內向本院提出上訴狀。
如委任律師提起上訴者，應一併繳納上訴審裁判費。
中    華    民    國   110    年    11    月    29    日
                              書記官  鄧竹君
附表一：
┌─┬──┬──────┬──────┬────┬────┬─────┐
│編│票據│發   票   日│到   期   日│金    額│發 票 人│ 票據號碼 │
│號│種類│            │            │        │        │          │
├─┼──┼──────┼──────┼────┼────┼─────┤
│1 │本票│97年10月2 日│97年11月2 日│515 萬元│謝明宏  │TH8487554 │
├─┼──┼──────┼──────┼────┼────┼─────┤
│2 │支票│98年11月20日│            │100 萬元│興傳營造│HS0125335 │
│  │    │            │            │        │有限公司│          │
├─┼──┼──────┼──────┼────┼────┼─────┤
│3 │支票│99年1 月9 日│            │20萬元  │興傳營造│HS0125544 │
│  │    │            │            │        │有限公司│          │
├─┼──┼──────┼──────┼────┼────┼─────┤
│4 │支票│98年12月31日│            │73萬元  │興傳營造│HS0125479 │
│  │    │            │            │        │有限公司│          │
├─┼──┼──────┼──────┼────┼────┼─────┤
│5 │支票│99年1 月31日│            │220 萬元│興傳營造│HS0125491 │
│  │    │            │            │        │有限公司│          │
└─┴──┴──────┴──────┴────┴────┴─────┘
附表二：
┌─┬─────┬────────┬─────────────────┐
│編│本金      │利率            │計息期間                          │
│號│          │                │                                  │
│  │          │                │                                  │
├─┼─────┼────────┼─────────────────┤
│1 │300 萬元  │週年利率百分之20│110 年4 月12日起至110 年7 月19日止│
├─┼─────┼────────┼─────────────────┤
│2 │300 萬元  │週年利率百分之16│110 年7 月20日起至清償日止        │
├─┼─────┼────────┼─────────────────┤
│3 │100 萬元  │週年利率百分之5 │110 年4 月12日起至清償日止        │
└─┴─────┴────────┴─────────────────┘